臺灣高等法院刑事判決
110年度上訴字第244號
上  訴  人  臺灣新北地方檢察署檢察官
上  訴  人  
即  被  告  姚青松






上列上訴人等因被告違反毒品危害防制條例案件，不服臺灣新北
地方法院109年度審訴字第1826號，中華民國109年12月4日第一
審判決（起訴案號：臺灣新北地方檢察署109年度毒偵字第2749
號），提起上訴，本院判決如下：
    主  文
上訴駁回。
    理  由
一、公訴意旨略以：上訴人即被告甲○○（下稱被告）基於施用第
    一級毒品海洛因、第二級毒品甲基安非他命之犯意，於民國
    109年2月25日12時許，在新北市○○區某工地內，以將海洛因
    及甲基安非他命混合放置玻璃球內，燒烤吸食煙霧之方式，
    同時施用海洛因及甲基安非他命1次。嗣於同年月27日11時2
    5分許，在桃園市龜山區大同路與自強東路口，為警查獲，
    經其同意採集尿液送驗，檢驗結果呈可待因、嗎啡、甲基安
    非他命之陽性反應。因認被告係犯毒品危害防制條例第10條
    第1項、第2項之施用第一級、第二級毒品罪嫌等語。
二、按被告之上訴，以受不利益之裁判，為求自己利益起見，請
    求救濟者方得為之。若原判決並無不利，自不得上訴。至於
    判決是否有利被告，應依個案情形，以客觀之觀察判斷之，
    而不能單憑判決主文所載，或被告主觀上之意思加以審視。
    被告以不服第一審有罪判決（包括科刑判決與免刑判決）為
    由提起第二審上訴者，其具有上訴利益，固不待言，但第一
    審以起訴之程序違背規定或欠缺訴追條件（刑事訴訟法第30
    3條第1款、第3款）為公訴不受理判決者，案件即回復為未
    起訴前之狀態，客觀上難認有何法律上不利益（最高法院87
    年度台上字第651號、89年度台上字第3752號判決意旨參照
    ），被告自無以實體上理由，請求另為實體判決之權利；況
    依判決之種類，其對被告最不利至最有利之次序為：科刑、
    免刑、管轄錯誤、不受理、免訴、無罪之判決，參以形式判
    決之立法政策上目的，即在使被告早日脫離審判程序，於要
    件符合之時，自應較實體判決優先適用，是除第一審判決對
    於起訴程序違背規定或訴追條件欠缺之判斷有誤者外，被告
    對經第一審為公訴不受理判決之案件提起第二審上訴，請求
    為實體判決者，核屬法律上不應准許之上訴。另原審法院認
    為上訴不合法律上之程式或法律上不應准許或其上訴權已經
    喪失者，應以裁定駁回之；第二審法院認為上訴有第362條
    前段之情形者，應以判決駁回之，刑事訴訟法第362條前段
    、第367條前段亦分別定有明定。　　
三、㈠檢察官上訴意旨略以：依實務見解，經檢察官為附命完成
    戒癮治療之緩起訴處分確定，即認已接受等同觀察、勒戒之
    處分，本件被告既經檢察官為附命完成戒癮治療之緩起訴處
    分確定，即接受等同觀察、勒戒之處分，原審為不受理判決
    ，容有違誤等語。㈡被告上訴意旨略以：被告目前已因毒品
    案件在監服刑中，僅因本案未能於109年8月26日前判決，而
    適用修正後之毒品危害防制條例規定裁定被告觀察、勒戒，
    對被告實屬不利，本案應適用修正前之規定對被告進行審理
    、判決，才是對被告最有利之判決等語。
四、本院查：
　㈠按被告行為後，毒品危害防制條例第20條第3項、第23條第2
    項及第24條於109年1月15日修正，除第24條施行日期由行政
    院另定外，其餘均在同年7月15日施行生效。其中毒品危害
    防制條例第20條第3項、第23條第2項分別修正為「依前項規
    定為觀察、勒戒或強制戒治執行完畢釋放後，『3年後』再犯
    第10條之罪者，適用前2項之規定」、「觀察、勒戒或強制
    戒治執行完畢釋放後，『3年內』再犯第10條之罪者，檢察官
    或少年法院（地方法院少年法庭）應依法追訴或裁定交付審
    理」。觀諸毒品危害防制條例第20條第3項、第23條第2項之
    修法理由略以：施用毒品者具「病患性犯人」之特質，並參
    諸世界各國之醫療經驗及醫學界之共識，咸認施用毒品成癮
    者，其心癮甚難戒除，如觀察、勒戒或強制戒治執行完畢釋
    放後，3年後始再有施用第一級、第二級毒品之行為者，足
    見其有戒除毒癮之可能，宜再採以觀察、勒戒方式戒除其身
    癮及以強制戒治方式戒除其心癮之措施，為能放寬觀察、勒
    戒或強制戒治制度之適用時機，以協助施用者戒除毒癮，爰
    修正第20條第3項、第23條第3項等語。可知本次修法對於施
    用毒品者，認具有病患性犯人性質，對初犯採觀察、勒戒或
    強制戒治等治療方式以戒除其身癮及心癮，並放寬施以觀察
    勒戒或強制戒治之適用時機，倘前述觀察、勒戒或強制戒治
    後「3年後再犯」，顯見前所實施治療方式已足以遮斷其施
    用毒品之癮，為期自新，應裁定觀察勒戒，以協助施用者徹
    底戒除毒癮。但對於第3次（或第3次以上）再度施用毒品之
    時間，距最近1次觀察、勒戒或強制戒治執行完畢釋放後已
    逾3年者，應適用同條例第20條第3項，抑或同條例第23條第
    2項規定處理，法律並未明確規定，惟基於罪刑法定之明確
    性原則、法條之文義解釋，參諸觀察、勒戒等治療處置乃結
    合醫師、觀護人、社工心理諮商等不同領域之專業人員參與
    之保安處分措施，其目的無非希望施用毒品者能戒斷毒癮，
    改變其病態行為，在憲法保障人身自由、生存權、健康權等
    基本人權之規範下，由國家在資源許可的範圍內，善盡維護
    國民身心健康的最低限度保護義務，且最高法院已明示該院
    95年度第7次及97年度第5次刑事庭會議決議，不再供參考（
    見最高法院109年8月11日第3次刑事庭會議決議及多數見解
    ），應認第3犯（或第3犯以上）如距最近1次觀察、勒戒或
    強制戒治執行完畢釋放後已逾3年，足認前開治療療程已收
    初步實效，應重啟處遇程序，再予觀察、勒戒或強制戒治之
    機會，不因其間是否因另犯該罪，經起訴、判刑或執行而受
    影響，俾落實此次寬厚刑事政策之變革（最高法院109年度
    台上字第3098號、第3240號、第4105號判決及109年度台上
    大字第3826號裁定意旨參照）。
  ㈡次按修正後毒品危害防制條例第35條之1第2款前段規定，該
    次修正施行前犯同條例第10條之罪之案件，於該條例施行後
    ，審判中，由法院或少年法院（地方法院少年法庭）依修正
    後規定處理。是不符合上述3年內再犯之施用第二級毒品案
    件，因不具備訴追條件，起訴之程序違背規定，應依刑事訴
    訟法第303條第1款規定，為公訴不受理之判決，就新法施行
    時尚在法院審判中之該類案件，依上開說明，即屬起訴後因
    法律修正之情事變更事由，致檢察官起訴欠缺訴追條件之情
    形，亦應依刑事訴訟法第303條第1款規定，為公訴不受理之
    判決。至修正後毒品危害防制條例第35條之1第2款後段固規
    定：「依修正後規定應為不起訴處分或不付審理之裁定者，
    法院或少年法院（地方法院少年法庭）應為免刑之判決或不
    付審理之裁定。」並於立法說明謂：「若該等案件於修正施
    行前已繫屬於法院或少年法院（地方法院少年法庭）者，『
    為求程序之經濟，法院或少年法院（地方法院少年法庭）應
    依修正施行後之規定處理，即應依職權為觀察、勒戒或強制
    戒治之裁定』」等語，似欲透過立法說明由法院依職權裁定
    觀察、勒戒或強制戒治，以替代第20條第1項、第2項所定應
    由檢察官提出觀察、勒戒或強制戒治之聲請，惟若檢察官之
    「起訴之程序違背規定」，法院當不能「為求程序之經濟」
    便宜行事，而應嚴守程序上之正義，尊重檢察官之裁量權，
    並保障施用毒品者能獲得妥適並完善治療或其他有利戒毒途
    徑處遇之機會，法院自不能僭越檢察官之職權，逕對施用毒
    品者裁定應予觀察、勒戒或強制戒治（最高法院109年度台
    上字第3826號判決意旨參看）。
  ㈢再按毒品危害防制條例第20條第3項規定，經依第2項規定為
    觀察、勒戒或強制戒治執行完畢釋放後，「5年」（業經修
    正為「3年」，下同）後再犯施用第一級或第二級毒品罪者
    ，適用第1項、第2項之觀察、勒戒或強制戒治規定；而被告
    經「附命緩起訴」，且完成戒癮治療後，因其事實上已接受
    等同「觀察、勒戒或強制戒治」執行完畢釋放之處遇，於「
    5年」內再犯施用第一級或第二級毒品罪，顯現其再犯率甚
    高，自應依同條例第23條第2項規定之相同法理，逕行追訴
    ，而無再依同條例第20條第1項重行聲請觀察、勒戒或強制
    戒治之必要。被告施用第一級或第二級毒品罪，經裁定觀察
    、勒戒或強制戒治程序者，係以「觀察、勒戒或強制戒治」
    執行完畢釋放後，起算「5年」內再犯之期間，則被告係經
    「附命緩起訴」，依同一法理，應以經「附命緩起訴」並完
    成戒癮治療後，而非以「附命緩起訴」確定之日，起算「5
    年」內再犯之期間（參最高法院109年度台非字第76號刑事
    判決意旨）。
  ㈣本件被告前因施用毒品案件，經送強制戒治後，於91年1月21
    日執行完畢；又因施用毒品案件，由臺灣桃園地方檢察署檢
    察官以106年度毒偵字第616號為附命完成戒癮治療之緩起訴
    處分（下稱甲緩起訴處分），緩起訴期間自106年6月1日至1
    07年11月30日止，卻於107年5月31日因故經註記「履行未完
    成」，再因施用毒品案件，由同署檢察官以107年度毒偵字
    第131號、第3171號為附命完成戒癮治療之緩起訴處分（下
    稱乙緩起訴處分），緩起訴期間則為107年9月26日至109年3
    月25日止，同因故於108年4月1日經註記為「履行未完成」
    等情，有本院被告前案紀錄表在卷可稽，並經原審依職權調
    取關於甲緩起訴處分之同署106年度緩護命字第577號、106
    年度緩護療字第180號，以及關於乙緩起訴處分之107年度緩
    護命字第1838號、107年度緩護療字第1150號等卷宗影印後
    附卷可考，自堪認定。綜上，可知被告前述施用毒品犯行，
    雖分別經檢察官先後為甲、乙緩起訴處分在案，然被告實際
    上並無完成各次戒癮治療，難以遽認其已接受等同「觀察、
    勒戒」執行完畢釋放之處遇，自無從起算「3年內」再犯施
    用毒品之期間；而本件係109年8月26日即毒品危害防制條例
    第20條、第23條修正、施行日之後始繫屬原審，此有臺灣新
    北地方檢察署109年8月26日新北檢德博109毒偵2749字第109
    0087523號函及其上原審法院收文時日戳章之內容可佐，是
    依前揭修正後毒品危害防制條例條文及說明，甲、乙緩起訴
    處分皆因故「履行未完成」，即難認被告有等同觀察、勒戒
    處遇之執行完畢「3年內」再犯本案施用毒品之罪，揆諸前
    開說明，被告本件所犯施用毒品之行為，仍應由檢察官依毒
    品危害防制條例第35條之1第1款、修正後毒品危害防制條例
    第20條第1項、第3項規定，聲請法院裁定令被告入勒戒處所
    施以觀察、勒戒，或依同條例第24條為命附條件（現行法僅
    能附命完成戒癮治療）之緩起訴處分，檢察官起訴因法律修
    正之情事變更致違背規定，原審依法為公訴不受理之程序判
    決，並無不當或違法之處。是檢察官上訴意旨以被告已為附
    命完成戒癮治療之緩起訴處分確定，即已接受等同觀察、勒
    戒之處分云云，顯有誤會。另被告提起上訴請求適用修正前
    毒品危害防制條例規定對被告進行審理、判決云云，然原審
    判決係諭知本案公訴不受理，並未判處罪刑，對被告而言，
    顯較有罪之科刑判決更為有利，況被告提起上訴，亦非請求
    為免訴或無罪之判決，揆諸上開說明，自與上訴制度係以受
    不利益之裁判，為求自己利益起見請求救濟而設之本旨不合
    ，客觀上難認被告上訴有法律上利益。從而，本件檢察官之
    上訴，並無理由；被告之上訴不合法律上程式，且無從命補
    正，均應予駁回，並不經言詞辯論為之。
據上論斷，應依刑事訴訟法第368條、第367條前段、第372條，
判決如主文。
中　　華　　民　　國　　110 　年　　2 　　月　　3 　　日
                  刑事第一庭    審判長法　官  李釱任
                                      法　官  梁耀鑌
                                      法　官  崔玲琦
以上正本證明與原本無異。
檢察官如不服本判決，應於收受送達後20日內向本院提出上訴書
狀，其未敘述上訴之理由者並得於提起上訴後20日內向本院補提
理由書（均須按他造當事人之人數附繕本）「切勿逕送上級法院
」。
                                      書記官  李政庭
中　　華　　民　　國　　110 　年　　2 　　月　　3 　　日